臺灣高等法院臺中分院民事判決　　　　　96年度上易字第73號
上　訴　人　甲○○
訴訟代理人　陳坤榮律師
被上訴人　　乙○○
訴訟代理人　楊大德律師
複代理人　　林春榮律師
上列當事人間請求遷讓房屋等事件，上訴人對於民國95年12月15
日臺灣臺中地方法院95年度訴字第757號第一審判決提起上訴，
本院於96年10月3日言詞辯論終結，判決如下：
    主  文
上訴駁回。
第二審訴訟費用由上訴人負擔。
    事實及理由
一、被上訴人起訴主張：伊於94年11月10日自法院拍賣取得坐落
    系爭台中縣大里市○○段561-5地號、地目旱、面積292平方
    公尺之土地（下稱系爭土地），暨其上同段2048建號及2322
    建號之建物（即門牌號碼：台中縣大里市○○路450號），
    並辦妥所有權移轉登記完畢，即因此具有對世效力之所有權
    人。詎上訴人占有上開不動產，並以其係曾向原所有權人即
    訴外人陳瑞芳所買受為由，拒不遷讓交還而持續占有使用系
    爭土地及房屋，屢經被上訴人促請處理，上訴人亦不置理，
    已損及被上訴人權益，為此依民法第767條規定，求為判命
    上訴人遷讓交還系爭土地及房屋之判決。原審判決命上訴人
    敗訴，被上訴人答辯聲明：上訴駁回。
二、上訴人則以：系爭土地及其上2048建號之建物係被上訴人於
    88年4月2日向訴外人陳瑞芳以780萬元所購買，且經訴外人
    陳瑞芳依約於88年4月30日點交予上訴人占有使用。又系爭
    2048建號建物於上訴人買受時，僅屬結構體完成外牆貼上磁
    磚，上訴人買受後遂於88年5月4日將一樓主結構之牆面拆除
    擴建，並斥資加以裝修興建圍牆且種有植栽，完工後上訴人
    即在系爭房地經營「銓玻工業股份有限公司」；另坐落系爭
    土地上之2322 建號之建物，係未經保存登記之建物，亦係
    上訴人向陳瑞芳買受前開房地後自行鳩工興建，故該建物之
    所有權應屬上訴人所有，是被上訴人訴請上訴人交還系爭土
    地及房屋於法未合等語，資為抗辯。上訴聲明：(一)原判決廢
    棄。(二)上廢棄部份，被上訴人於第一審之訴駁回。(三)第一、
    二審訴訟費用由被上訴人負擔。
三、本件兩造不爭執之事項：
  (一)本件系爭台中縣大里市○○段561之5地號土地、及其上2048
    號建物、2322號建號建物，經台灣台中地方法院90年執字第
    27969號於94年11月10日由被上訴人拍定買受，執行法院並
    於94年11月14日核發土地、建物之所有權移轉證書予被上訴
    人，有權利移轉證書附卷可證(見原審卷第5頁)。
  (二)其中台中縣大里市○○段561之5地號土地及其上同段2048建
    號建物，業已完成登記為被上訴人所有，有土地登記謄本可
    憑(見原審卷第3頁)。
  (三)系爭2322號建號建物，乃未辦理建物所有權第一次登記，迄
    今亦未完成移轉登記。
  (四)系爭561之5地號土地、及其上2048建號建物、2322號建號建
    物現為上訴人所占有。
四、按拍賣之不動產，買受人自領得執行法院所發給權利移轉證
    書之日起，取得該不動產所有權，債權人承受債務人之不動
    產者亦同，強制執行法第98條定有明文；而該條並未將不能
    辦理保存登記之違建物排除在外，則縱為不能辦理保存登記
    之違章建物，只要係經由法院拍賣並發予權利移轉證書，拍
    定人仍可即因此取得所有權，只是依民法第759條規定不得
    處分而已（司法院 (78)廳民二字第261號參照）；又所有人
    對於無權占有或侵奪其所有物者，得請求返還之。對於妨害
    其所有權者，得請求除去之。有妨害其所有權之虞者，得請
    求防止之，民法第767條定有明文。本件系爭草湖段561之5
    地號土地、2048建號建物及2322建號建物原審執行法院於94
    年11月14日核發權利移轉證書予被上訴人，被上訴人是於斯
    時取得該不動產之所有權。而其中2322建號建物雖未辦理建
    物第一次所有權登記，核為未經申請核准建造、使用執照之
    違章建築，惟違章建築之建物，僅違反行政管理之規定，而
    無法辦理建物登記，買受人尚可取得建物事實上之處分權 (
    最高法院89年度台上字第945號判決、67年度第2次民庭庭推
    總會議決定(二)參照），是事實上處分權人除因法律之規定無
    從就受讓物為法律上之處分外，仍得就該物行使占有、使用
    、收益及事實上處分之權利，故被上訴人仍得請求排除他人
    無權占有之權。經查：
  (一)上訴人主張系爭561之5地號土地及其上2048號建物，早於88
    年4月2日向訴外人陳瑞芳買受，並於同年月30日點交予上訴
    人占有使用，此有不動產買賣契約可證以為抗辯。惟按不動
    產因法律行為而取得者，非經登記不生效力，民法第758條
    定有明文，是我國關於不動產因法律行為而變動者，採登記
    生效要件，非經登記不生不動產權利之變動，故本件上訴人
    雖主張於88年4月30日即買受占有上揭土地建物，惟查並未
    辦理不動產移轉登記，對買受人言，並未取得土地建物之所
    有權，對第三人言，基於登記公信力，系爭土地及2048號建
    物為屬訴外人陳瑞芳所有。上訴人雖以買賣契約為抗辯，惟
    僅得以該契約對抗土地建物之出賣人，尚不得執以對抗契約
    外之第三人，是被上訴人請求上訴人請求返還系爭土地、20
    48建號建物，上訴人並無合法占有之權源，被上訴人之請求
    為有理由，上訴人之辯稱，於法無據，非可採納。
  (二)次上訴人主張2322建號建物為其出資興建，並非訴外人即執
    行債務人陳瑞芳所有，執行法院誤為拍賣拍定，被上訴人不
    得主張返還占有云云。惟證人黃淑婷於原審到庭證稱：「(
    法官問：是否曾經在系爭房屋從事搭鐵皮屋的工作？）有，
    烤漆浪板、搭鐵皮屋等。（法官問：何部分是你們施作？）
    施做時間距離現在至少有八年。系爭照片沿著牆垣的白色鐵
    皮屋的部份，是我們施作的。（法官問：當初何人找你們來
    施作？）當初給我的名片是蕭先生，但出面的是老闆娘，她
    先付我們5萬元的訂金，後來25萬元跳票，但後來又補了我
    們現金。所以這個案子我會有印象。我們在施作工程時，當
    時所使用的公司名稱為奇大企業有限公司。當時，我們應該
    有開立估價單，但是資料應該已經不在了，因為我們現在沒
    有使用那個公司名稱了。系爭總工程款是30萬元。白色牆垣
    有四個窗戶，是我們施作的。施作工程完之後沒有多久，就
    付清了。（法官問：施作前後，有什麼不同的地方？）我們
    施作時，三層樓的建築物是本來就有的。那時候旁邊的一樓
    水泥部分還沒有。那時候，也已經有圍牆了。施作的時間，
    應該是在88年921地震之前。（法官問：是否為你當初施作
    的情形？）圍牆的部份不清楚。當時，在場施作的其他廠商
    ，唯一有印象的大概就是施作土水的。」等語（見原審卷第
    93頁）。另證人簡瑞發於原審則證稱：「我沒有在那邊工作
    ，我是送材料的。但至於有無送到該地點，我不記得了。我
    們公司名稱是建泰建材行，我是老闆。我們是賣水泥、砂石
    、磚塊的，我不曉得有沒有賣給上訴人材料。」等語（見原
    審第94、95頁）。衡情證人黃淑婷所言，確證實有於系爭土
    地上興建烤漆浪板、鐵皮屋，另就未施作前系爭土地外觀情
    狀所陳核與上訴人所呈照片相符（見本院卷第47頁），且以
    證人黃淑婷證稱之施作時間，亦與買賣契約買受時間並無矛
    盾（見本院第38頁），而買賣契約所載上訴人買受標的並無
    有2322建號建物之約定，買賣契約之真正復為被上訴人所不
    爭 (見原審卷第95頁)。綜上等情，足信上訴人為本件土地
    上之增加建物即系爭2322建號建物之原始出資人。
  (三)惟查：2048建號建物為主建物，而系爭2322號建物乃係於主
    建物所增建之三樓，據查封執行筆錄所載，上訴人稱訂立買
    賣契約後即開始加蓋增建建物，自此一直到現在仍占有使用
    中。又現場勘驗鐵架、石棉瓦一樓部分係與主建物打通使用
    並非獨立使用，又三樓之增建亦附屬於主建物，並非單獨使
    用 (見原審卷第53、54頁)。由此可知，2322號建物使用上
    係與2048號建物相連，不具使用上獨立性，是為2048號主建
    物之附屬建物，不得單獨成為所有權之標的，是縱本院認上
    訴人為系爭2322號建物之原始出資人，惟該建物係為2048號
    建物之附屬建物，不得單獨取得所有權。又查執行債權人為
    系爭土地及2048號建物之抵押權人，其抵押權效力範圍乃等
    同於2048號建物所有權之範圍，是及於2322號建物，則上訴
    人雖抗辯為2048號建物之買受人，惟未為辦理移轉登記，執
    行債務人陳瑞芳仍為所有權，故執行債權人之抵押權效力當
    及於執行債務人陳瑞芳所有之2048號建物（包括2322建號建
    物），執行法院之執行程序並無有錯誤指封他人所有之不動
    產之情。上訴人雖為增建物2322號之原始出資興建者，惟其
    興建附屬建物致增加2048號主建物之經濟效益，其僅得以此
    主張對抗訴外人陳瑞芳，請求因此所受利益，尚不得以此對
    抗被上訴人，主張非無權占有者。綜此，上訴人之抗辯並非
    可採，應予駁回。
五、綜上，上訴人主張有權占有，為不足採。是則被上訴人執所
    有權請求返還所有物，為有理由，應與准許。原審為上訴人
    敗訴之判決，並無不合。上訴意旨指摘原判決不當，求予廢
    棄改判，為無理由，應予駁回。
六、本判決事證已臻明確，兩造其餘攻擊防禦方法，核與本判決
    結果不生響影，爰不一一論駁，附此敘明。
據上論結，本件上訴為無理由，依民事訴訟法第449條第1項、第
78條，判決如主文。
中　　華　　民　　國　　96　　年　　10　　月　　17　　日
　　　　　　　　　民事第五庭    審判長法　官　林陳松
　　　　　　　　　　　　　　　　      法　官　古金男
　　　　　　　　　　　　　　　　      法　官　鄭金龍
以上正本係照原本作成。
不得上訴第三審。
　　　　　　　　　　　　　　　　　　　書記官　陳振海
中　　華　　民　　國　　96　　年　　10　　月　　18　　日
                                                      Ｃ
